臺灣高等法院刑事判決
109年度上訴字第2049號
上  訴  人  
即  被  告  陳亞豪


選任辯護人  李德正律師
上列上訴人因妨害自由案件，不服臺灣臺北地方法院108年度審
訴字第1281號，中華民國109年3月31日第一審判決（起訴案號：
臺灣臺北地方檢察署108年度偵字第14988、18021號），提起上
訴，本院判決如下：
    主  文
原判決關於妨害自由部分撤銷。
陳亞豪共同犯剝奪他人行動自由罪，累犯，處有期徒刑伍月，如
易科罰金，以新臺幣壹仟元折算壹日。又共同犯剝奪他人行動自
由罪，累犯，處有期徒刑肆月，如易科罰金，以新臺幣壹仟元折
算壹日。應執行有期徒刑柒月，如易科罰金，以新臺幣壹仟元折
算壹日。
扣案之空氣槍壹支（含彈匣壹個）沒收。
    犯罪事實
一、陳亞豪（所犯恐嚇取財未遂罪部分，未經上訴，業已確定）
    之妻史明宜，係陳煜勳任酒店經紀人之旗下小姐。緣陳亞豪
    與陳煜勳因是否就業務上有合作空間，陳亞豪遂於民國107
    年12月21日晚間11時50分許，邀約陳煜勳前往臺北市○○區○○
    ○路000號5樓之○○酒店包廂內商談。陳煜勳與友人陳家和一
    同前往。陳亞豪則邀集史明宜、徐惠瑛及真實姓名年籍不詳
    、綽號「Terry」之友人、另一真實姓名年籍不詳之成年男
    子友人（下稱友人甲）在場。過程中，因陳亞豪懷疑陳煜勳
    有刻意短付史明宜薪資，而與陳煜勳一言不合，竟持酒瓶毆
    打陳煜勳頭部，且持未具殺傷力之空氣槍1支，以槍托敲擊
    陳煜勳頭部，並持續以拳毆擊或以腳踢踹之方式，毆打陳煜
    勳，致陳煜勳受有左額眉深部裂傷、右前額擦傷血腫、流鼻
    血、左上臂壓痛等傷害（傷害部分，業經陳煜勳撤回告訴，
    經原審另為公訴不受理判決）。而陳亞豪為避免陳煜勳電聯
    他人求助，竟與友人甲、Terry共同基於剝奪他人行動自由
    之犯意聯絡，由陳亞豪持上開空氣槍要求陳煜勳將身上手機
    2支交出，以令其無法對外聯繫，並將其中1支手機重擊桌面
    ，致其毀損不堪使用（毀損部分，業經陳煜勳撤回告訴，經
    原審另為公訴不受理判決），友人甲、Terry則在旁一同協
    助控制、掌握陳煜勳之行動。期間，陳煜勳見陳家和在場，
    因認此乃其與陳煜勳間之金錢糾紛，與陳家和無涉，為避免
    陳家和介入糾紛，竟另與在場之友人甲、Terry共同基於剝
    奪他人行動自由之犯意聯絡，命友人甲、Terry將陳家和關
    至包廂廁所並交出手機。陳煜勳則因陳亞豪前開強暴手段心
    生畏懼，而承認有短付薪資事宜。陳亞豪遂向陳煜勳恫稱應
    拿出新臺幣（下同）50萬元賠償，且喝令陳煜勳於同日（21
    日）11時59分許以通訊軟體Line電聯父親陳建成，陳亞豪即
    於電話中以陳煜勳之生命、身體安全為要脅，向陳建成索求
    50萬元（此另行起意之恐嚇取財犯行，非本案之上訴範圍）
    。嗣陳亞豪、Terry、友人甲共同承前各對陳煜勳、陳家和
    剝奪行動自由之犯意，於翌日（22日）0時7分許，分乘2部
    計程車，共同將陳煜勳、陳家和帶至臺北市萬華區馬場町公
    園，並於同日（22日）0時16分許，再次持陳煜勳之另1支手
    機與陳建成聯繫，並等候陳建成之回應，等候過程中，友人
    甲、Terry則將陳家和之手機丟棄草叢，陳亞豪則喝令陳煜
    勳跪下、跳河，並對陳煜勳、陳家和恫以「你爸再不來，你
    們可能活不過今天」等語，致其2人心生畏懼，而以此強暴
    、脅迫之方式剝奪其2人之行動自由。後因巡邏員警至該處
    巡邏，陳亞豪、友人甲、Terry始逃離現場，陳煜勳則於同
    日（22日）1時25分許送至臺北市立聯合醫院和平院區接受
    治療，方循線查悉上情。
二、案經陳建成、陳煜勳、陳家和訴由臺北市政府警察局報請臺
    灣臺北地方檢察署檢察官偵查起訴。
    理  由
壹、程序事項：
一、本院審理範圍：
    上訴人即被告（下稱被告）陳亞豪經原審判決犯共同犯剝奪
    他人行動自由罪及恐嚇取財未遂罪，就傷害罪、毀損罪部分
    均判決公訴不受理。被告僅就原審判決之剝奪他人行動自由
    罪部分上訴（見本院卷第86頁、第148頁），另恐嚇取財未
    遂罪、傷害罪、毀損罪部分因被告及檢察官均未上訴，業經
    確定在案，不在本院審理範圍。
二、證據能力部分：
    按被告以外之人於審判外之陳述，雖不符刑事訴訟法第159
    條之1至第159條之4之規定，而經當事人於審判程序同意作
    為證據，法院審酌該言詞陳述或書面陳述作成時之情況，認
    為適當者，亦得為證據。又當事人、代理人或辯護人於法院
    調查證據時，知有第159條第1項不得為證據之情形，而未於
    言詞辯論終結前聲明異議者，視為有前項之同意，同法第15
    9條之5亦有明定。查本件檢察官、被告及辯護人就本判決下
    列所引被告以外之人於審判外陳述之證據能力均不予爭執，
    迄至言詞辯論終結，亦未對該等證據之證據能力聲明異議，
    本院審酌該些供述證據作成時，核無違法取證或其他瑕疵，
    認為以之作為本案之證據屬適當，自有證據能力。其餘資以
    認定被告犯罪事實之非供述證據，均查無違反法定程序取得
    之情形，依刑事訴訟法第158條之4反面規定，亦具證據能力
    。
貳、實體部分：
一、上揭事實，業經被告於原審及本院審理中均坦承不諱（見原
    審卷第108頁，本院卷第88頁），核與證人即告訴人陳煜勳
    、陳家和於警詢及偵查中指訴相符（見108年度偵字第14988
    號卷，下稱偵卷一，第113至119頁；108年度偵字第18021號
    卷，下稱偵卷二，第43至55頁、第63至72頁）；並有臺北市
    政府警察局刑事警察大隊偵查第四隊偵查報告1份、被告及
    告訴人陳煜勳之手機通聯紀錄1份、告訴人陳煜勳之臺北市
    立聯合醫院（和平院區）驗傷診斷證明書、臺北市政府警察
    局刑事警察大隊108年6月26日北市警刑大四字第0000000000
    號函及該函所附之告訴人陳建成手機擷圖照片2張、臺北市
    立聯合醫院108年6月27日北市醫和字第00000000000號函檢
    送之告訴人陳煜勳病歷資料1份、臺北市政府警察局刑事警
    察大隊108年6月13日及6月28日搜索扣押筆錄、扣押物品目
    錄表各1份、內政部警政署刑事警察局108年9月2日刑鑑字第
    0000000000號鑑定書1份在卷可稽（見108年度他字第3223號
    卷第7至10頁、第33至34頁、第125至127頁、第145至147頁
    、第149至159頁；偵卷一第125至129頁；偵卷二第93至97頁
    、第103至107頁）。且有空氣槍1支（含彈匣1個）扣案可資
    佐證。足認被告前揭任意性自白與事實相符，被告上開犯行
    堪以認定，本件事證明確，應依法論科。 
二、論罪科刑：
  ㈠被告行為後，刑法第302條第1項雖於108年12月25日修正公布
    ，並於同年月27日施行，然修正前第302條第1項規定：「私
    行拘禁或以其他非法方法，剝奪人之行動自由者，處5 年以
    下有期徒刑、拘役或3百元以下罰金。」（罰金刑度依刑法
    施行法第1條之1第2項本文規定，所定罰金數額提高為30倍
    ，即為9千元）；而修正後第302條第1項規定：「私行拘禁
    或以其他非法方法，剝奪人之行動自由者，處5年以下有期
    徒刑、拘役或9千元以下罰金。」其修法理由即明載「爰依
    刑法施行法第1條之1第2項本文規定將罰金數額修正提高30
    倍，以增加法律明確性」等語甚明，亦即修正前後法定刑度
    並無不同；而既然新舊法處罰之輕重相同，即無比較適用之
    問題，非刑法第2條所指之法律有變更，即無本條之適用，
    應依一般法律適用原則，適用裁判時法（最高法院95年度第
    21次刑事庭會議、107年度台上字第4438號判決、臺灣高等
    法院暨所屬法院95年法律座談會刑事類提案第16號、第18號
    參照）。
　㈡核被告陳亞豪所為，均係犯刑法第302條第1項之剝奪他人行
    動自由罪（2罪）。
　㈢被告與Terry、友人甲就上開剝奪告訴人陳煜勳、陳家和行動
    自由之犯行間，有犯意聯絡、行為分擔，應論以共同正犯。
　㈣另被告分別基於單一剝奪行動自由，於上開酒店包廂內先後
    命告訴人陳煜勳、陳家和交出手機，進而控制其2人行動，
    嗣後將其2人分別帶至萬華馬場町公園之自然上數行為，各
    行為之獨立性極為薄弱，依一般社會健全觀念，在時間差距
    上，難以強行分開，在刑法評價上，合為包括之一行為予以
    評價為已足，分別應論以接續犯之實質上一罪。
　㈤又被告之所以對告訴人陳家和剝奪行動自由，無非是為避免
    告訴人陳家和介入雙方紛爭，業經被告自承：「我有跟他（
    按指告訴人陳家和）說不干他的事」一語（見偵卷一第67頁
    ），核與證人即告訴人陳家和於偵查中證述：「其中1個年
    輕人衝到我面前，叫我把手機交出來，且把我帶到廁所，廁
    所的門是開的，那個年輕人就直接在門口擋住，說沒有我的
    事」等語（見偵卷一第117頁）相互吻合，益徵被告對告訴
    人陳家和剝奪行動自由之起因、犯意顯與對告訴人陳煜勳部
    分有別，實屬另行起意之行為。故被告就剝奪告訴人陳煜勳
    、陳家和行動自由部分，犯意各別，且侵害不同人之法益，
    應予分論併罰。
　㈥按刑法之恐嚇取財罪與強盜罪，於體系架構上同屬侵害個人
    財產法益之犯罪，且均以不法得財之意圖，及使人交付財物
    之強制行為為其構成要件，而係依各該強制行為對被害人意
    思或人身自由、生命或身體安全侵害程度之不同，異其處罰
    之輕重，是以於法規解釋上，自應詳予區辨2罪規範之目的
    及法益保護範圍，使其完整平衡而不生衝突。進而言之，恐
    嚇取財罪，並不以將來之惡害恫嚇被害人為限，即以目前之
    危害相加（強制行為）亦屬之。但必其強制行為尚未使被害
    人達於不能抗拒之程度始足當之；強盜罪，則必須使被害人
    達於不能抗拒的程度（強制行為），且與取財行為（即目的
    行為）間，具有密切之因果關係。至於強盜罪之「至使不能
    抗拒」，係指其強制行為，就當時之具體事實予以客觀之判
    斷，足使被害人身體上或精神上達於不能或顯難抗拒之程度
    ，此並應以通常人之心理狀態為標準，綜合考量被害人、行
    為人及行為情況之各種具體事實，如認行為人所施之強制行
    為依一般人在同一情況，其意思自由因此受到壓抑，即得論
    以強盜罪（最高法院109年台上字第2144號刑事判決）。經
    查：被告對告訴人陳煜勳、陳家和2人為上開剝奪行動自由
    犯行之地點，乃係於107年12月21日晚間11時50分許進入包
    廂，旋即於翌日（22日）0時7分許離開該酒店，轉往馬場町
    公園，此業經本院審認如上。審酌上開包廂隨時有服務生進
    出，且其等於該包廂內之時間僅有短短約10分鐘，而馬場町
    公園更是一開放之公共空間，另轉往公園之交通工具亦為第
    三人駕駛之計程車，並非自己安排、掌控之車輛，顯然被告
    並無欲利用或製造封閉、隱密之空間來對告訴人2人施以心
    理上之壓力；且告訴人2人均未遭人綑綁手腳，告訴人陳家
    和亦稱：於離開酒店時，並沒有人架著他、圍著他，只是要
    他配合等語明確（見偵卷一第117至118頁）；甚而至馬場町
    公園後，被告雖有喝令告訴人陳煜勳跳河之言詞，但告訴人
    陳煜勳亦未為之，業經告訴人陳煜勳指述在案（見偵卷二第
    44頁）。益徵告訴人2人在當時時空環境下，仍可決定其是
    否要履行、配合被告之要求。準此，被告前揭行為，對於告
    訴人2人而言，雖有相當之威嚇拘束，但是否已足認使告訴
    人2人喪失意思自由並達於不能或難以抗拒之程度，尚有疑
    慮，自難遽以強盜罪相繩。
　㈦另按擄人勒贖罪，必須先有勒贖之意思，而後為擄人之行為
    ，始克相當。如原非本於勒贖之意思，僅係意在強盜，且被
    害人之行動自由早已在其非法控制之下，惟因強取被害人隨
    身現有之財物，意猶未足，只是藉端繼續以非法方法剝奪人
    之行動自由，並用強脅手段以達使其接續交付財物之目的，
    而表示如不聽從即不釋放者，應係強盜及妨害自由之接續或
    繼續行為，不得另以擄人勒贖罪論處（最高法院79年度台上
    字第1398號判決意旨參照）。查：本件被告與告訴人陳煜勳
    2人乃因欲商討合作業務事宜，方邀約至該酒店，業經被告
    、告訴人陳煜勳陳述在卷（見偵卷一第64頁，偵卷二第45頁
    ），則被告所稱：因席間，其向陳煜勳公司確認相關事項，
    方查悉告訴人陳煜勳曾有短付薪資之事宜，雙方一時口角，
    始為本件犯行等語，尚非無稽，自難認被告初始即有勒贖之
    意而為本件犯行；況且，告訴人之行動自由早於雙方發生衝
    突後之酒店內已在被告控制之下，其後轉往馬場町公園一舉
    ，無非是藉端以繼續剝奪告訴人陳煜勳行動自由之方式，而
    向告訴人陳建成取得賠償款項之目的，揆諸前揭說明，被告
    所為亦尚難該當擄人勒贖罪之構成要件。
　㈧被告前於106年間，因傷害案件，經臺灣臺北地方法院以106
    年度審簡字第1719號判決判處有期徒刑4月確定，並於107年
    8月7日易科罰金執行完畢，有本院被告前案紀錄表附卷可查
    ，其於受徒刑執行完畢後5 年內，故意再犯本件有期徒刑以
    上之罪，屬累犯；另審酌釋字第775 號解釋意旨，參以被告
    前已因傷害案件經法院判處罪刑，且於執行完畢後，未能記
    取教訓，竟再次為本件同為侵害人身法益、同屬暴力犯罪類
    型之妨害自由案件，顯然忽視法律禁令，對刑罰反應力薄弱
    ，有延長矯治期間之必要，故依刑法第47條第1 項規定加重
    其刑。
三、撤銷改判之理由及科刑審酌事項：
　㈠原審以被告犯罪事證明確，予以論罪科刑，固非無見。惟：
    本件被告對告訴人陳煜勳、陳家和之剝奪行動自由罪乃分別
    起意為之，應與分論併罰；且被告所為應該構成累犯，並應
    依刑法第47條第1項規定加重其刑，已如前述。原審就上開
    部分則認屬想像競合之一罪關係，且疏未引用刑法第47條第
    1項規定加重其刑，均有未當。另被告於本院審理中，依原
    審成立之和解條件，賠償告訴人陳家和，有匯款資料及本院
    公務電話查詢紀錄表各1張在卷可證（見本院卷第137頁、第
    139頁），原審亦未及審酌此部分被告之犯後態度及告訴人
    陳家和損害已獲實際彌補之情狀。而原判決既有上開瑕疵可
    指，應由本院予以撤銷改判。　 
  ㈡爰以行為人之責任為基礎，審酌被告不思以理性方式解決問
    題，逕以上開強暴方式剝奪告訴人2人行動自由，所為實不
    足取取，惟考量被告犯後坦承犯行，且與告訴人陳煜勳、陳
    家和達成和解，並已完成賠償、彌補其2人損害等情，有原
    審和解筆錄、被告與告訴人陳煜勳簽訂之和解協議書、匯款
    資料及公務電話紀錄存卷可參（見原審卷第111、141至145
    、173、177頁，本院卷第137頁、第139頁），兼衡被告於原
    審及本院審理時自陳：大學畢業，在家幫忙從事房地產買賣
    ，已婚等智識程度、家庭經濟狀況（見原審卷第152至153頁
    ，本院卷第160頁）之一切情狀，分別量處如主文第2項所示
    之刑，並考量上開2罪犯罪時間及法益種類、犯罪態樣、手
    段均相同情狀為整體評價，定應執行有期徒刑如主文第2項
    所示，暨就定刑前、後均諭知易科罰金之折算標準，以示懲
    戒。
　㈢扣案之空氣槍1枝（含彈匣1個），為被告所有，供本案犯罪
    所用之工具，爰依刑法第38條第2項之規定沒收。另扣案如
    附表所示之物，被告均未用以供本案犯罪所用，爰不另為沒
    收之諭知，附此敘明。　　　　　　
據上論斷，應依刑事訴訟法第369條第1項前段、第364條、第299
條第1項前段，刑法第302條第1項、第28條、第41條第1項前段、
第51條第5款、第38條第2項，刑法施行法第1條之1第1項，判決
如主文。 
本案經檢察官黃惠欣提起公訴，檢察官董怡臻到庭執行職務。　
中　　華　　民　　國　　109 　年　　11　　月　　24　　日
                  刑事第十一庭  審判長法　官  周煙平
                                      法　官  吳炳桂
                                      法　官  陳俞伶
以上正本證明與原本無異。
如不服本判決，應於收受送達後20日內向本院提出上訴書狀，其
未敘述上訴之理由者並得於提起上訴後20日內向本院補提理由書
（均須按他造當事人之人數附繕本）「切勿逕送上級法院」。
                                      書記官  朱家麒  
中　　華　　民　　國　　109 　年　　11　　月　　24　　日
附錄本案論罪科刑法條全文：
中華民國刑法第302條
私行拘禁或以其他非法方法，剝奪人之行動自由者，處5年以下
有期徒刑、拘役或9千元以下罰金。
因而致人於死者，處無期徒刑或 7 年以上有期徒刑；致重傷者
，處 3 年以上 10 年以下有期徒刑。
第1項之未遂犯罰之。 
附表：
編號 品名 數量 所有人/持有人 扣押物品清單出處 1 行動電話（廠牌：IPhone、粉色、含SIM卡1枚） 1支 陳亞豪 偵卷二第97頁 2 行動電話（含SIM卡1枚） 1支 陳亞豪 偵卷二第97頁 3 行動電話（廠牌：IPhone X、含SIM卡1枚） 1支 史明宜 偵卷二第123頁 4 行動電話（廠牌：IPhone  XR、含SIM卡1枚） 1支 曾鴻傑 偵卷二第151頁